ACORDAO-COMPLETO-2483182

ACÓRDÃO 1220/2021 ATA 18/2021 - PLENÁRIO

VISTOS, relatados e discutidos estes autos de Representação, com pedido de medida cautelar, formulada pelo Ministério Público junto ao TCU - MP/TCU (Subprocurador-Geral Lucas Rocha Furtado) , com vistas a que o Tribunal adote "medidas necessárias a induzir nível mínimo de eficácia na atuação dos órgãos federais encarregados da prestação à população de serviços de atendimento à saúde, decretando a pedido deste Ministério Público, nos termos previstos no art. 44 da Lei 8.443/1992, o afastamento temporário dos responsáveis pela situação de caos vivida no país";
ACORDAM os Ministros do Tribunal de Contas da União, reunidos em Sessão do Plenário, diante das razões expostas pelo Relator, em: 
9.1. não conhecer a presente documentação como representação, por ausentes os requisitos de admissibilidade previstos nos arts. 235 e 237 do Regimento Interno do Tribunal de Contas da União; 
9.2. informar ao representante a prolação deste Acórdão, ressaltando que o Relatório e o Voto que o fundamentam podem ser consultados por meio do endereço www.tcu.gov.br/acordaos; e
9.3. arquivar o presente processo, com fundamento no parágrafo único do art. 237 do Regimento Interno do TCU e no art. 105 da Resolução - TCU 259/2014.

Representação em que se requer a realização das medidas necessárias a induzir nível mínimo de eficácia na atuação dos órgãos federais encarregados da prestação à população de serviços de atendimento à saúde, bem assim a decretação do afastamento temporário dos responsáveis pela situação de caos vivida no país.

Presidência da República.

3. Representante: Ministério Público junto ao Tribunal de Contas da União - Subprocurador-Geral Lucas Rocha Furtado

13.1. Ministros presentes: Ana Arraes (Presidente), Walton Alencar Rodrigues, Benjamin Zymler, Augusto Nardes, Raimundo Carreiro (Relator), Vital do Rêgo e Jorge Oliveira.
13.2. Ministros-Substitutos convocados: Augusto Sherman Cavalcanti e Marcos Bemquerer Costa.
13.3. Ministros-Substitutos presentes: André Luís de Carvalho e Weder de Oliveira.

RAIMUNDO CARREIRO

Adoto como relatório, com fulcro no inciso I do § 3º do art. 1º da Lei 8.443/1992, a instrução elabora pela Secretaria de Controle Externo da Administração do Estado - SecexAdministração (peça 6) , cujas conclusões foram ratificadas pelos dirigentes da unidade (peças 7 e 8) , verbis:
"INTRODUÇÃO
1.	Cuidam os autos de representação formulada pelo Dr. Lucas Rocha Furtado (Subprocurador-Geral do Ministério Público junto ao TCU) , requerendo que o Tribunal adote as medidas necessárias a induzir o nível mínimo de eficácia na atuação dos órgãos federais encarregados da prestação à população de serviços de atendimento à saúde, decretando cautelarmente, nos termos previstos no art. 44 da Lei 8.443/1992, o afastamento temporário dos responsáveis pela situação de caos vivida no país.
ALEGAÇÕES DO REPRESENTANTE
2.	Em resumo, o representante alega que:
a)	diversos veículos de comunicação noticiam a perda completa pela Administração Pública, em todos   os níveis, de qualquer controle sobre o suprimento de meios mínimos para o atendimento da população relativamente à infecção da Covid-19. Além do esgotamento de leitos nas UTIs das redes municipais, estaduais e federais, anuncia-se o eminente colapso no fornecimento de oxigênio, insumo elementar no tratamento da doença. (peça 1, p.2) ;
b)	as autoridades públicas, sobretudo do governo federal, poderiam ter agido a tempo de evitar a tragédia que se avizinha, a exemplo do ocorrido no Município de Manaus/AM (peça 1, p.2) ;
c)	a luta incansável dos Estados e Municípios não tem sido suficiente para  conter o avanço da doença, tornando a atuação do governo central necessária e primordial. O representante cita como exemplo a utilização de licitações concentradas pelo Ministério da    Saúde em prol de todo país (peça 1, p.2) ;
d)	a atuação do Tribunal se faz urgente e necessária, além de corresponder a um anseio da população, uma vez que matéria jornalística publicada pelo portal Uol notícias indica que a reprovação ao governo Jair Bolsonaro (sem partido) avançou de 40% para 44% entre janeiro e março de 2021 (peça 1, p.3) , bem como que 56%, dentre os respondentes da pesquisa, agora avaliam que Jair Bolsonaro não tem capacidade de liderar o Brasil (peça 1, p.4) ;
e)	que, uma vez que o TCU não tem competência para nomear novas autoridades em substituição àquelas afastadas, de modo a garantir o comando por pessoas competentes tecnicamente, equilibradas e dedicadas verdadeiramente à causa pública, o afastamento do Presidente da República de certas funções administrativas poderia ser equacionado sem dificuldade mediante a adoção do mecanismo próprio previsto na Constituição Federal, limitada às áreas com influência no desempenho das políticas da saúde, com sua substituição pelo vice-Presidente Hamilton Mourão, a quem caberia escolher novos ministros para o período que o  TCU vier a fixar (peça 1, p.5) ;
f)	que a solicitação tem base apenas em caráter técnico, com o propósito exclusivo de aproveitar com eficácia os recursos humanos, materiais, estruturais e de pessoal da administração pública federal no enfrentamento da pandemia, que, se não forem adequadamente utilizados, e se não cumprirem sua função de atender à população no momento de maior e mais flagrante necessidade, terá representado inquestionável prejuízo ao erário (peça 1, p.3) .
3.	Por fim, requer que o TCU conheça desta representação para (peça 1, p. 6-7) :
a)	por fazer-se presentes o fumus boni iuris e o periculum in mora, e ausente o perigo de dano reverso, determinar cautelarmente o afastamento do Presidente da República das funções e competências administrativas e hierárquicas relacionadas ao comando dos Ministérios da Saúde, da Fazenda, da Casa Civil, bem como de outras autoridades que o TCU eventualmente vier a identificar como responsáveis pela inércia e omissão na execução das políticas públicas de saúde no combate à pandemia da Covid-19;
b)	reconhecer a legitimidade, a competência administrativa e a autoridade do vice-Presidente da República, Hamilton Mourão, para nomear as autoridades substitutas daquelas afastadas com fundamento na alínea "a", pelo tempo que durar o afastamento, e para comandar a execução das políticas públicas de saúde do governo federal;
c)	determinar ao vice-Presidente da República, Hamilton Mourão, que as decisões que vierem a ser adotadas no âmbito do enfrentamento da pandemia da Covid-19 não ocorram sem a participação da Comissão Intergestores Tripartite do SUS, prevista no art.14-A da Lei Orgânica do SUS, Lei 8080/1990, bem como que seja obrigatória a execução orçamentária do federalismo sanitário, de modo a proporcionar coordenação reacional às políticas públicas correspondentes, além do fortalecimento do SUS;
d)	alternativamente, caso o TCU considere que não seria o caso de conceder os afastamentos e a intervenção ora requerida, proponho que o TCU, atestando o descalabro administrativo no âmbito do governo federal, adote medidas cabíveis de modo a provocar o Congresso Nacional e o Poder Judiciário para que, reconhecendo a gravidade da situação - que não pode mais aguardar por medidas administrativas convencionais, promovam pelos meios que lhes são próprios a intervenção ora requerida.
EXAME DE ADMISSIBILIDADE
4.	Preliminarmente, registre-se que a presente representação não satisfaz os requisitos de admissibilidade previstos no art. 235 do RITCU e no art. 103, § 1º da Resolução TCU 259/2014, por não se fazer acompanhar de suficientes indícios de irregularidade ou ilegalidade.
5.	Novamente, valendo-se de matérias jornalísticas e opiniões pessoais, entende o Parquet que há inércia ou ações ineficientes do governo federal ao buscar soluções para administrar a crise provocada pela pandemia, notadamente atribuindo responsabilidade direta e imediata ao chefe do Poder Executivo, motivo que entende suficiente para que o TCU exerça a prerrogativa prevista no art. 44 da Lei 8.443/1992.
6.	Mostra-se oportuno apreciar o teor do art. 235 do Regimento Interno/TCU (grifo nosso) :
Art. 235. A denúncia sobre matéria de competência do Tribunal deverá referir-se a administrador ou responsável sujeito à sua jurisdição, ser redigida em linguagem clara e objetiva, conter o nome legível do denunciante, sua qualificação e endereço, e estar acompanhada de indício concernente à irregularidade ou ilegalidade denunciada.
7.	Em relação às alegações de inércia e omissão do governo federal, o site do Planalto (https://www.gov.br/pt-br/noticias/financas-impostos-e-gestao-publica/2020/03/centro-monitora-e-coordena-acoes-do%20governo-federal-de-combate-ao-coronavirus) informa as ações implementadas pelo governo federal no combate à pandemia de Covid-19.
8.	O Comitê de Crise para Supervisão e Monitoramento dos Impactos da Covid-19, instituído por meio do Decreto 10.277 de 16/3/2020 é coordenado pela Casa Civil e atua de forma integrada com o Grupo Executivo Interministerial de Emergência em Saúde Pública de Importância Nacional e Internacional (GEI-ESPII) , de que trata o Decreto 10.211, de 30/1/2020.
9.	De acordo com o Dec. 10.211/2020, compete ao GEI-ESPII:
I - propor, acompanhar e articular medidas de preparação e de enfrentamento às emergências em saúde pública de importância nacional e internacional;
II - propor e acompanhar a alocação de recursos orçamentário-financeiros para execução das medidas necessárias em casos de emergências em saúde pública;
III - estabelecer as diretrizes para a definição de critérios locais de acompanhamento da implementação das medidas de emergência em saúde pública de importância nacional e internacional; e
IV - elaborar relatórios de situações de emergência em saúde pública de importância nacional e internacional e encaminhar aos Ministros de Estado dos órgãos representados.
10.	De acordo com o Dec. 10.211/2020, o GEI-ESPII é composto por representantes dos seguintes órgãos e entidades:
I - Ministério da Saúde, que o coordenará;
II - Casa Civil da Presidência da República;
III - Ministério da Justiça e Segurança Pública;
IV - Ministério da Defesa;
V - Ministério da Agricultura, Pecuária e Abastecimento;
V - Ministério das Relações Exteriores;
VI - Ministério do Desenvolvimento Regional;
VI - Ministério da Agricultura, Pecuária e Abastecimento;
VII - Gabinete de Segurança Institucional
 da Presidência da República; e
VII - Ministério do Desenvolvimento Regional; e
VIII - Agência Nacional de Vigilância Sanitária.
VIII - Gabinete de Segurança Institucional da Presidência da República;
11.	Além da coordenação do ministro-chefe da Casa Civil, o Comitê de Crise também conta com representantes de ministérios, empresas públicas e agências reguladoras. Além da Casa Civil, as outras pastas representadas são Saúde, Justiça e Segurança Pública; Defesa; Relações Exteriores; Economia; Cidadania; Infraestrutura; Educação; Ciência, Tecnologia, Inovações e Comunicações; Desenvolvimento Regional; Mulher, Família e Direitos Humanos; Secretaria-Geral da Presidência; Secretaria de Governo; Gabinete de Segurança Institucional (GSI) ; Advocacia-Geral da União (AGU) , Controladoria-Geral da União (CGU) e do Banco Central. Além de Agência Nacional de Vigilância Sanitária (Anvisa) , Centro de Operações de Emergências em Saúde Pública da Secretaria de Vigilância em Saúde do Ministério da Saúde; Banco do Brasil, Caixa Econômica Federal e Banco Nacional de Desenvolvimento Econômico e Social (BNDES) .
12.	O governo federal instituiu ainda, por meio do Decreto 10.289 de 24/3/2020 o Centro de Coordenação de Operações do Comitê da Crise de Covid-19 (CCOP) , com o objetivo de:
I - coordenar as operações do Governo federal, conforme determinado pelo Comitê;
II- articular, com os entes públicos e privados, ações de enfrentamento da Covid-19 e de seus impactos;
III - monitorar as ações adotadas pelos atores públicos e privados em relação ao enfretamento da Covid-19;
IV - repassar informações atualizadas ao Presidente da República sobre os desdobramentos das situações geradas pela Covid-19 e pelas ações governamentais relacionadas; e
V - exercer outras atribuições que lhe forem cometidas pelo Comitê."
13.	 De acordo como o Dec. 10.289/2020, o CCOP é composto por 32 servidores, representantes dos seguintes órgãos:
I - cinco da Subchefia de Articulação e Monitoramento da Casa Civil da Presidência da República, dentre eles o Subchefe, que o coordenará;
II - um da Subchefia de Análise e Acompanhamento de Políticas Governamentais da Casa Civil da Presidência da República;
III - um da Assessoria Especial de Comunicação Social da Casa Civil da Presidência da República;
IV - um do Ministério da Justiça e Segurança Pública;
V - um do Ministério da Defesa;
VI - um do Ministério das Relações Exteriores;
VII - um do Ministério da Economia;
VIII - um do Ministério da Infraestrutura;
IX - um do Ministério da Agricultura, Pecuária e Abastecimento;
X - um do Ministério da Educação;
XI - um do Ministério da Cidadania;
XII - um do Ministério da Saúde;
XIII - um do Ministério de Minas e Energia;
XIV - um do Ministério da Ciência, Tecnologia, Inovações e Comunicações;
XV - um do Ministério do Desenvolvimento Regional;
XVI - um do Ministério da Mulher, da Família e dos Direitos Humanos;
XVII - um da Secretaria-Geral da Presidência da República;
XVIII - um da Secretaria de Governo da Presidência da República;
XIX - um do Gabinete de Segurança Institucional da Presidência da República;
XX - um da Advocacia-Geral da União;
XXI - um da Agência Nacional de Vigilância Sanitária - Anvisa;
XXII - um da Agência Nacional de Aviação Civil - Anac;
XXIII - um da Agência Nacional de Telecomunicações - Anatel;
XXIV - um da Agência Nacional de Transportes Terrestre - ANTT;
XXV - um da Agência Brasileira de Inteligência;
XXVI - um da Secretaria Nacional de Proteção e Defesa Civil do Ministério do Desenvolvimento Regional;
XXVII - um da Polícia Federal;
XXVIII - um da Polícia Rodoviária Federal.
14.	O site https://www.gov.br/saude/pt-br/assuntos/noticias/boletimcovid19, informa, por meio de boletins diários, as ações implementadas pelos órgãos citados acima (Comitê de Crise, GEI-ESPII e CCOP) , de forma coordenada com Estados e Municípios, no combate à pandemia de Covid-19, inclusive o envio de vacinas, medicamentos, equipamentos médicos, etc.
15.	Para acompanhar todas ações dessa pluralidade de atores o TCU estabeleceu, ainda em março de 2020, o Plano Especial de Acompanhamento das Ações de Combate à Covid-19 (PEAAC) , o qual prevê a atuação preventiva e pedagógica da Corte de Contas no acompanhamento das medidas adotadas pela administração pública federal, em diversas áreas relevantes, com o objetivo de enfrentar a pandemia, perfazendo o Programa Coopera deste Tribunal.
16.	As ações estabelecidas no PEAAC possibilitam uma atuação tempestiva de fiscalização, a fim de contribuir para a efetividade, eficiência e conformidade das ações de combate à pandemia no país. Nesse sentido, o TCU, por meio de seu PEAAC, vem realizando acompanhamentos de como a Covid-19 impacta as seguintes áreas: centro de governo, saúde, econômico-financeira, orçamentária e fiscal, educação, energia, transformação digital, ciência, inovação e tecnologia, aquisições públicas, tributária, previdência e assistência social, concessões de rodovia e aeroporto, abastecimento de combustíveis e proteção da renda de informais e pessoas de baixa renda.
17.	O website https://portal.tcu.gov.br/coopera/painel/, contém informações sobre o programa. Até hoje, foram instruídos 31 processos de Acompanhamento, 161 de Representações, 2 de Solicitações do Congresso Nacional e 27 outros tipos de processos, totalizando 221 processos relacionados ao acompanhamento das medidas adotadas pela administração pública federal, em diversas áreas relevantes, com o objetivo de enfrentar a pandemia.
18.	Assim sendo, não obstante, via de regra, o representante estar, à luz do art. 237 do RITCU, legitimado a representar ao Tribunal sobre ilegalidades ou irregularidades de que tenha conhecimento, a demanda sob análise não está acompanhada dos indícios necessários de forma a ensejar que o Tribunal venha a determinar a adoção de medidas face aos motivos alegados na representação.
CONCLUSÃO
19.	Em face destas ponderações, conclui-se pelo não conhecimento da presente representação.
PROPOSTA DE ENCAMINHAMENTO
20.	Face ao exposto, submetem-se os autos à consideração superior, propondo:
		a) não conhecer a presente representação como documentação, visto não estarem presentes os requisitos de admissibilidade previstos nos arts. 235 e 237, parágrafo único, do Regimento Interno/TCU; 
	b) informar ao representante que o conteúdo da deliberação que vier a ser proferida poderá ser consultado no endereço www.tcu.gov.br/acordaos; e
	c) determinar liminarmente o arquivamento deste processo, com fundamento no parágrafo único do art. 237, c/c o parágrafo único do art. 235, do Regimento Interno do TCU, e no art. 105 da Resolução - TCU 259/2014."  (Grifos conforme original) 
2.	É o relatório.

não há

Não atuou.

REPRESENTAÇÃO. ATUAÇÃO DE AUTORIDADES FEDERAIS NO COMBATE AO NOVO CORONAVÍRUS. AUSÊNCIA DE INDÍCIOS CONCRETOS DE ILEGALIDADE OU IRREGULARIDADE APTOS A ATRAIR A COMPETÊNCIA DO TCU. NÃO CONHECIMENTO. CIÊNCIA. ARQUIVAMENTO.

REPRESENTAÇÃO (REPR)

Secretaria de Controle Externo da Administração do Estado (SecexAdmin).

Relato o presente processo em razão da Lista de Unidades Jurisdicionadas do Biênio 2021/2022.
2.	Conforme assentado no relatório precedente, trata-se de representação, com pedido de medida cautelar, formulada pelo Ministério Público junto ao TCU - MP/TCU (Subprocurador-Geral Lucas Rocha Furtado) , com vistas a que o Tribunal adote "medidas necessárias a induzir nível mínimo de eficácia na atuação dos órgãos federais encarregados da prestação à população de serviços de atendimento à saúde, decretando a pedido deste Ministério Público, nos termos previstos no art. 44 da Lei 8.443/1992, o afastamento temporário dos responsáveis pela situação de caos vivida no país". 
3.	A representação volta-se, em suma, contra a atuação das autoridades federais diante da pandemia do novo coronavírus, instaurada desde março de 2020.
4.	Diante das supostas ilegalidades/irregularidades, pediu o representante do MP/TCU a adoção de medida cautelar para determinar o afastamento do Presidente da República das funções e competências administrativas e hierárquicas relacionadas ao comando dos Ministérios da Saúde, da Fazenda, da Casa Civil, bem como de outras autoridades que o TCU eventualmente venha a identificar como responsáveis pela inércia e omissão na execução das políticas públicas de saúde no combate à pandemia da Covid-19.
5.	Pediu, alternativamente, a provocação do Congresso Nacional e do Poder Judiciário para adoção das medidas requeridas pelo representante.
6.	Após exame técnico dos autos, a SecexAdministração propôs não conhecer da representação, por entender ausentes os indícios concernentes às irregularidades ou ilegalidades denunciadas.
7.	Razão assiste à unidade técnica. Vejamos.
8.	Primeiramente, acentuo que o ordenamento jurídico não outorgou competência ao Tribunal de Contas da União para deliberar o afastamento do Presidente da República de suas funções, dentre as quais a que consta do inciso II do art. 84 da Constituição Federal: exercer, com o auxílio dos Ministros de Estado, a direção superior da administração federal.
9.	Ademais, consigno, nos termos do exame técnico empreendido pela SecexAdministração, que a representação está desacompanhada de indícios documentais aptos a evidenciar a ocorrência de irregularidade ou ilegalidade. 
10.	Neste sentido, vale lembrar que, nos termos dos arts. 235 e 237 do Regimento Interno deste Tribunal, e do art. 103, § 1º, da Resolução - TCU 259/2014, são requisitos de admissibilidade de representação, dentre outros, a apresentação de indícios suficientes da ocorrência das irregularidades arguidas.
11.	Não havendo indícios a motivar o processamento do feito, a representação não há de ser admita.
12.	Por fim, à guisa de registro, ressalto a informação trazida pela SecexAdministração segundo a qual "o TCU estabeleceu, ainda em março de 2020, o Plano Especial de Acompanhamento das Ações de Combate à Covid-19 (PEAAC) , o qual prevê a atuação preventiva e pedagógica da Corte de Contas no acompanhamento das medidas adotadas pela administração pública federal, em diversas áreas relevantes, com o objetivo de enfrentar a pandemia, perfazendo o Programa Coopera deste Tribunal". 
13.	Como fruto do PEAAC, "foram instruídos 31 processos de Acompanhamento, 161 de Representações, 2 de Solicitações do Congresso Nacional e 27 outros tipos de processos, totalizando 221 processos relacionados ao acompanhamento das medidas adotadas pela administração pública federal, em diversas áreas relevantes, com o objetivo de enfrentar a pandemia".
14.	Correto, portanto, o encaminhamento proposto pela unidade técnica para não conhecer da representação.
15.    	Ante o exposto, acolho a instrução da unidade técnica, cujas conclusões integram as presentes razões de decidir, e VOTO no sentido de que seja adotado o Acórdão que ora submeto a este Plenário.
TCU, Sala das Sessões, em 26 de maio de 2021.
RAIMUNDO CARREIRO 
Relator